【裁判字號】    98,訴,94
【裁判日期】    980320
【裁判案由】    偽造貨幣
【裁判全文】
臺灣高雄地方法院刑事判決                98年度訴字第94號
公  訴  人  臺灣高雄地方法院檢察署檢察官
被      告  乙○○
指定辯護人  本院公設辯護人黃秋葉
指定辯護人  黃秋葉
上列被告因偽造貨幣案件，經檢察官提起公訴（97年度偵字第18
069 號），本院判決如下：
    主  文
乙○○犯行使偽造通用紙幣罪，累犯，處有期徒刑參年貳月。
    事  實
一、乙○○於民國89年間因竊盜案件，經臺灣屏東地方法院以89
    年度易字第1230號判處有期徒刑3 月，緩刑3 年確定，嗣於
    92年間因更犯他案，經臺灣屏東地方法院裁定撤銷上開緩刑
    ，而於93年4 月28日縮短刑期執行完畢。詎猶不知悔改，先
    於97年3 月中旬某日，在高雄市三民區○○○路某錢幣社以
    新臺幣（下同）80元之代價，向姓名、年籍均不詳之成年男
    子購買偽造之新版面額1,000 元之通用紙幣1 張，而基於行
    使偽造通用紙幣之犯意，於97年6 月24日上午10時20分許，
    在高雄市三民區○○○街188 巷14號十全市場內，持上開偽
    鈔欲向該處雞肉攤商林錦綢購買雞肉，並於交付該偽鈔之際
    ，適為十全市場管理員甲○○發覺有異，而發現乙○○所持
    之千元紙幣係偽鈔，經報警查獲，扣得偽造之千元紙幣3 張
    。
二、案經高雄市政府警察局三民第一分局報告臺灣高雄地方法院
    檢察署檢察官偵查起訴。
    理  由
壹、程序部分（證據能力之審查）：
    按被告以外之人於審判外之陳述，雖不符刑事訴訟法第 159
    條之1 至第159 條之4 之規定，而經當事人於審判程序同意
    作為證據，法院審酌該言詞陳述或書面陳述作成時之情況，
    認為適當者，亦得為證據；當事人、代理人或辯護人於法院
    調查證據時，知有第159 第1 項不得為證據之情形，而未於
    言詞辯論終結前聲明異議者，視為有前項之同意，刑事訴訟
    法第159 條之5 定有明文。本件所援引之以下各項證據（詳
    後述），固有部分屬傳聞證據，然公訴人、被告、辯護人於
    本院調查證據時，均知有前開第159 第1 項不得為證據之情
    形，而均表示同意作為本件證據使用（見本院審訴卷第24頁
    ），且於言詞辯論終結前，均未聲明異議，本院審酌該等證
    據作成時之狀況，並無違法取證之情事，且無不宜作為證據
    之情形，依前開說明，爰認均有證據能力，合先敘明。
貳、實體部分：
一、訊據被告乙○○於警詢、偵查及本院審理時對於上開事實均
    能坦誠不諱（見警卷第1 至3 頁，偵卷第7 、17、18頁，本
    院審訴卷第23頁背面），惟辯稱：甲○○發現後，伊就叫甲
    ○○打電話給警察，伊算是自首云云（見本院審訴卷第23頁
    背面），辯護人則為被告辯稱：本件是不能犯，因為扣案紙
    幣一摸起來就是假的，紙幣外觀有透明膠帶粘住，且攤販也
    看出來是假鈔，所以該偽鈔不足以使一般人誤認為真鈔，且
    當場被證人甲○○識破，而犯罪結果沒有發生，所以被告犯
    行不能發生結果也沒有危險，所以是不能犯，至於詐欺未遂
    部分，因為被害人林錦綢不可能被騙，所以詐欺部分也屬於
    不能犯，退一步言，縱認被告有罪，本件也是障礙未遂等語
    。經查：
  (一)上開犯罪事實，業據被告乙○○於警詢、檢察官訊問及本院
    審理時均坦承不諱（見警卷第1 至3 頁，偵卷第7 、17、18
    頁，本院審訴卷第23頁背面），核與證人即十全市場管理員
    甲○○於警詢及本院審理時證述發現被告於案發當時行使扣
    案偽鈔等情節均相符合（見警卷第4 至6 頁，本院卷第19至
    22頁），且有被告於案發時所持之偽造千元紙幣1 張扣案可
    稽，並有扣押筆錄、扣押物品目錄表各1 份、照片5 張附卷
    可稽（見警卷第7 至11、13至15頁）。又扣案偽造之千元紙
    幣1 張，經高雄市政府警察局三民第二分局送交臺灣銀行高
    雄分行鑑定，鑑定結果係屬偽造之新台幣券，亦有臺灣銀行
    高雄分行97年7 月16日高雄出字第09700036731 號函1 份暨
    所附截留偽造變造仿造新台幣券幣通報單1 紙在卷可憑（見
    偵卷第13、14頁）。
  (二)至辯護人雖為被告辯稱：本件是不能犯，因為扣案紙幣一摸
    起來就是假的，紙幣外觀有透明膠帶粘住，且攤販也看出來
    是假鈔，所以該偽鈔不足以使一般人誤認為真鈔，且當場被
    證人甲○○識破，而犯罪結果沒有發生，所以被告犯行不能
    發生結果也沒有危險，所以是不能犯等語。經查，按行使偽
    造紙幣，本含有詐欺性質，苟其行使之偽幣，在形式上與真
    幣相同，足以使一般人誤認為真幣而矇混使用者，即屬行使
    偽造紙幣而不應以詐欺罪論擬，最高法院29年上第1648號著
    有判例。是行使偽造紙幣必須其所行使之偽幣，在形式上與
    真幣相同，足以使一般人誤認為真幣而矇混使用者，始足該
    當。而本件查獲被告所持以行使之偽造千元紙幣1 張，依卷
    內所存照片顯示（見警卷第13頁上方），本院稽其式樣、色
    澤、文字、數額、防偽線、編號等紙幣之主要部分，均與真
    鈔相似，苟非詳加辨認，應不易察知真偽。至證人甲○○雖
    於警詢時證稱：外觀粗糙及破舊，且四週邊緣用透明膠帶黏
    貼住，經觸摸之後平滑就知道是假鈔等語（見警卷第5 頁）
    ，然其於本院審理時亦證稱：因為伊是市場管理員，每天都
    在幫攤販辨別假鈔，該鈔票一看就是假鈔，但外觀看起來是
    鈔票，正反面都是，摸起來紙張不一樣，在市場買賣的人多
    的話，可能會被該紙幣騙，尤其是過年時最多，依據伊對於
    紙幣的敏感度，伊走進一看就知道，該紙幣會因為光線明亮
    與否，而在光線暗時，誤認為真鈔等語（見本院卷第20至22
    頁），稽之一般人在紙幣破損時，通常會以透明膠帶將破損
    紙幣固定，而本件扣案之偽造千元紙幣四周係以透明膠帶黏
    貼，其目的應係為混淆收受該偽鈔之人注意，誤以為該偽鈔
    係因破損而黏貼透明膠帶，則該偽造紙幣之紙張雖較一般真
    鈔為平滑，亦可因該透明膠帶之平滑觸感，而致使收受偽鈔
    之人無法隨即辨識出該偽鈔之紙張較一般真鈔為平滑，而有
    受騙之可能；再參以被告自承：伊當時持偽鈔在手上是以對
    折方式等語（見本院卷第27、28頁），可知被告企圖以對折
    偽鈔之方式，使收受該偽鈔之人疏於注意該偽鈔外觀粗糙、
    破舊之瑕疵，益徵該偽鈔確實在形式上與真幣相同，且足以
    使一般人誤認為真幣而矇混使用。另佐以偽鈔與真鈔相互比
    對，故可知為偽鈔，惟此純為事後之辨別，並非收受偽鈔前
    人人均有比對鑑別之習慣，且偽鈔亦非人人一經接手觸摸即
    可辨別，並比對證人甲○○上開證述：該紙幣會因為光線明
    亮與否，而在光線暗時，誤認為真鈔等語，亦可以認知本件
    扣案之偽鈔確實足以使一般人誤認為真幣而矇混使用。至證
    人甲○○雖能一眼辨識出被告所持偽鈔，亦與其擔任市場管
    理員，每天為攤商辨識偽鈔，以其日積月累之豐富經驗，當
    然較諸一般人更易判斷出偽鈔與真鈔之區別，自不能僅以證
    人甲○○可以一眼辨識出該偽鈔，即認為一般人均不會誤認
    該偽鈔為真鈔。是本件扣案之偽鈔既足以使一般人誤認為真
    幣而矇混使用，則與辯護人所稱之不能犯有別，辯護人此部
    分之辯詞，並非可採。又依最高法院29年上第1648號判例意
    旨，行使偽造紙幣，本含有詐欺性質，不應以詐欺罪論擬，
    是本件自亦無辯護人所稱是否為詐欺取財未遂罪之不能犯之
    問題，附此敘明。
  (三)又辯護人雖另為被告辯稱：縱認被告有罪，本件也是障礙未
    遂等語。然查，按「刑法上之行使變造文書罪，祇須提出變
    造之文書，本於該文書之內容有所主張，即已成立，其行使
    之目的能否達到，原與該罪之既遂與否毫無關係，上訴人已
    根據偽約提起訴訟，即無行使未遂之可言」，最高法院26年
    滬上字第23號著有判例，則參照上開最高法院判例意旨可知
    ，以行使為行為態樣之罪，只須提出欲行使之物，本於該物
    之內容有所主張，即已成立犯罪，其行使之目的能否達到，
    原與該罪之既遂與否毫無關係。而本件被告乙○○於警詢、
    偵查及本院審理時均坦承其持扣案偽造千元紙幣向雞肉攤商
    林錦綢購買雞肉等事實，核與證人甲○○於警詢時證述：結
    帳時，被告取出該假鈔並對折，伊發覺是一張假鈔就上前抓
    住嫌犯等語相符（見警卷第5 頁），可知本件被告確實已提
    出該偽造之千元紙幣，欲以該偽鈔購買雞肉，顯係本於該偽
    鈔而有所主張，即已成立犯罪，至其行使之目的能否達到，
    原與該罪之既遂與否毫無關係。是辯護人主張本件係屬障礙
    未遂，尚有未洽。
  (四)另被告乙○○雖辯稱：甲○○發現後，伊就叫甲○○打電話
    給警察，伊算是自首云云。然查，本件證人甲○○於本院審
    理時證稱：伊抓到被告時，伊說要請派出所的人來處理，被
    告說好，請伊打電話等語（見本院卷第20頁），而被告於本
    院審理時亦自承：因為怕被市場的管理員打所以才請管理員
    報警等語（見本院卷27頁），顯見本件被告於案發當時已遭
    市場管理員以現行犯逮捕，僅因恐懼遭毆打，始附和同意市
    場管理員報警處理，要與刑法第62條規定「對於未發覺之罪
    自首而受裁判者」，係以犯人在其犯罪未發覺前，向該管公
    務員自承犯罪，而受裁判之要件不符，被告之行為自不構成
    自首。
  (五) 從而，本案事證明確，被告犯行堪予認定，應依法論科。
二、核被告乙○○所為，係犯犯刑法第196 條第1 項前段之行使
    偽造通用紙幣罪。被告意圖供行使之用而收集（指購買）偽
    造之通用紙幣後，復持以行使，其收集之低度行為，應為「
    行使」之高度行為所吸收，不另論罪。另被告前於89年間因
    竊盜案件，經臺灣屏東地方法院以89年度易字第1230號判處
    有期徒刑3 月，緩刑3 年確定，嗣於92年間因更犯他案，經
    臺灣屏東地方法院裁定撤銷上開緩刑，而於93年4 月28日縮
    短刑期執行完畢，有臺灣高等法院被告全國前案紀錄表1 紙
    附卷可稽，被告於上開有期徒刑執行完畢5 年內，故意再犯
    本件有期徒刑以上之罪，為累犯，應依刑法第47條第1 項規
    定，加重其刑。爰審酌被告不循正當途徑獲致財富，竟貪圖
    不法利益而為行使偽造通用紙幣犯行，影響國家社會金融秩
    序，另衡以本案行使之偽鈔雖係千元紙鈔，然僅有1 張，數
    量及金額均非鉅額，被告犯後已知錯坦承全部犯行，態度良
    好及其犯罪之動機、目的、手段、智識程度、生活狀況暨檢
    察官對本案科刑範圍之意見等一切情狀，量處如主文所示之
    刑，以資懲儆。又經本院詳加審酌被告之犯罪情節，認被告
    犯後態度固屬良好，而經本院酌情量處如主文所示之刑，然
    其犯罪之情狀，與刑法第59條規定之要件尚有未合，是辯護
    人為被告請求依刑法59條規定酌減其刑，本院自難准許，併
    予敘明。
三、此外，被告乙○○行使之偽造千元紙幣1 張，雖據扣案，然
    已經送交中央銀行銷燬，有本院公務電話記錄1 紙及臺灣銀
    行高雄分行97年7 月16日高雄出字第09700036731 號函1 份
    暨所附截留偽造變造仿造新台幣券幣通報單1 紙在卷可憑（
    見偵卷第13、14頁，本院卷第15頁），是該偽造千元紙幣既
    已因銷燬而滅失，自無庸依妨害國幣懲治條例第6 條之規定
    宣告沒收。至扣案之另2 紙在被告身上所查獲之偽造千元紙
    幣2 張，與本案並無任何關連，自亦無庸依妨害國幣懲治條
    例第6 條之規定宣告沒收。
據上論斷，應依刑事訴訟法第299 條第1 項前段，刑法第196 條
第1 項前段、第47條第1 項，判決如主文。
本案經檢察官顏郁山到庭執行職務。
中    華    民    國    98    年    3     月    20    日
                      刑事第五庭審判長法  官 廖建瑜
                                      法  官 林裕凱
                                      法  官 陳盈吉
以上正本證明與原本無異。
如不服本判決，應於判決送達後10日內，向本院提出上訴狀。
中    華    民    國    98    年    3     月    27    日
                                      書記官  陳展榮
附錄本判決論罪科刑法條：
刑法第196條
行使偽造、變造之通用貨幣、紙幣、銀行券，或意圖供行使之用
而收集或交付於人者，處3 年以上10年以下有期徒刑，得併科 5
千元以下罰金。
收受後方知為偽造、變造之通用貨幣、紙幣、銀行券而仍行使，
或意圖供行使之用而交付於人者，處500 元以下罰金。
第一項之未遂犯罰之。


司法院資訊處製作；財團法人民間司法改革基金會備份。
